【裁判字號】    98,台上,2297
【裁判日期】    981203
【裁判案由】    債務人異議之訴
【裁判全文】
最高法院民事判決            九十八年度台上字第二二九七號
上  訴  人  台中縣私立青年高級中學
法定代理人  甲○○
訴訟代理人  王文聖律師
被 上訴 人  宇祥營造股份有限公司
法定代理人  乙○○
上列當事人間債務人異議之訴事件，上訴人對於中華民國九十八
年七月二十八日台灣高等法院台中分院第二審更審判決（九十八
年度建上更(一)字第六號）提起上訴，本院判決如下：
    主  文
原判決廢棄，發回台灣高等法院台中分院。
    理  由
本件上訴人主張：被上訴人前承攬伊行政暨教學大樓新建工程（
下稱系爭工程），以伊仍有拖欠工程款未給付為由，依仲裁程序
聲請命伊給付工程款新台幣（下同）三千一百五十五萬四千七百
一十元，嗣經中華民國仲裁協會聲請仲裁，經該協會作成九十三
年度仲中聲和字第二○號仲裁判斷（下稱系爭仲裁判斷），命伊
給付被上訴人一千五百四十八萬五千五百一十元及加計法定遲延
利息。被上訴人並持系爭仲裁判斷，請求台灣台中地方法院（下
稱台中地院）作成九十五年度仲執字第二號民事裁定，對伊財產
聲請強制執行，經台中地院以九十五年度執字第四三九七一號執
行事件（下稱系爭強制執行事件）受理在案。惟被上訴人就系爭
工程尚有未施作部分，工程款金額達八百二十三萬八千五百三十
九元，系爭仲裁判斷卻認伊仍應依契約總價辦理結算付款。然兩
造既已合意就系爭工程部分項目不必施作，該部分承攬契約已合
意終止，不生承攬報酬請求權，被上訴人仍為該部分報酬請求，
即屬不當得利，得向被上訴人請求損害賠償。並以此項不當得利
返還及債務不履行損害賠償等之主動債權，對被上訴人之承攬報
酬之被動債權主張抵銷。伊主張之抵銷事由發生於執行名義成立
前，亦得類推適用強制執行法第十四條第一項之規定提起債務人
異議之訴，求為命撤銷系爭強制執行事件中對於命其給付八百二
十三萬八千五百三十九元本息仲裁裁定之執行程序，暨不許以系
爭仲裁裁定為強制執行之判決（與本院繫屬無涉部分，不再論述
）。
被上訴人則以：上訴人主張伊就系爭工程未施作部分之上開金額
，業於民國九十五年四月二十八日仲裁詢問會中具狀主張，並與
伊請求承攬報酬部分為抵銷，嗣經系爭仲裁判斷認定系爭工程減
作之部分，未經過正常之變更程序，故兩造仍應依契約約定履行
，上訴人依上開未施作部分金額主張抵銷，係屬執行名義成立前
之事由，其就該部分提起債務人異議之訴，自無理由。且上訴人
自始未依契約約定，就未施作部分以書面辦理減價程序，事後主
張伊就此部分無承攬報酬請求權，並請求債務不履行之損害賠償
，不足採信等語，資為抗辯。
原審維持第一審所為上訴人敗訴之判決，駁回其上訴，係以：系
爭仲裁判斷固於理由將系爭工程究為總價契約或實作實算契約，
列為兩造之第一項爭點，並論斷系爭工程為總價契約，減作部分
未經正常之變更程序，因認系爭工程為總價契約，上訴人仍應依
契約總價一億七千二百十七萬元結算付款，但該仲裁判斷事實欄
就上訴人事實及理由之陳述，並未將其於上揭仲裁答辯（三）狀
內主張：「被上訴人於系爭工程未施作之金額為八百二十三萬八
千五百三十九元，……此顯可歸責被上訴人之事由，致不為完全
給付，上訴人仍得請求債務不履行之損害賠償，並以該損害之數
額與被上訴人之承攬報酬互相抵銷」等語逐予重點列載。而理由
欄亦未對上訴人上開抵銷抗辯，敘明其為不足採之理由。尚難認
系爭仲裁判斷已就上訴人主張其對被上訴人擁有上揭金額主動債
權之抵銷抗辯部分為判斷，系爭仲裁判斷就此部分無既判力，則
自仍得以審認。惟被上訴人執系爭仲裁判斷及台中地院九十五年
度仲執字第二號民事裁定為執行名義，聲請對上訴人強制執行，
自係與確定判決有同一效力之執行名義，故上訴人提起本件債務
人異議之訴，其主張有消滅或妨礙被上訴人請求之事由，須發生
於執行名義成立後，始符合強制執行法第十四條第一項規定。查
上訴人於上開給付工程款仲裁事件之仲裁詢問會中，即九十五年
四月二十八日提出仲裁答辯（三）狀中主張，雖已為上開與被上
訴人之工程承攬報酬互相抵銷等語，惟上訴人主張抵銷之前揭事
由，既發生於執行名義即系爭仲裁判斷成立之前，不符合強制執
行法第十四條第一項規定。是其提起本件債務人異議之訴，請求
判決如其聲明，無從准許等詞，為其判斷之基礎。
惟按抵銷並非雙方當事人於債務適合抵銷時，當然發生抵銷之效
力，必當事人之一方對他方為抵銷之意思表示，始生抵銷之效力
。查原審既認於系爭仲裁程序中，上訴人以請求債務不履行之損
害賠償數額與被上訴人之承攬報酬互相抵銷抗辯部分，未經仲裁
判斷，系爭仲裁判斷就此部分無既判力，觀諸上訴人於本件起訴
時另再於訴狀主張上開不完全給付債務不履行之損害賠償主動債
權，與被上訴人承攬報酬被動債權為抵銷，並以訴狀送達為抵銷
之意思表示云云（見一審卷二頁），上訴人於前次主張之抵銷抗
辯既未經判斷而生既判力，則其於本件起訴時另主張抵銷抗辯，
得否認係執行名義成立前，所發生消滅或妨礙債權人請求之事由
，即非無再予探求之餘地。又上訴人就不當得利返還請求權部分
之抵銷抗辯部分，於上開仲裁程序並未主張，該部分更未經系爭
仲裁判斷為判斷（見同上卷一○七、一○八頁），乃原審未詳予
審認，遽認上訴人主張抵銷事由均發生於仲裁詢問終結之前，進
而為其不利之判決，已有未合。本院前次發回意旨對此已予指明
，乃原審猶未遑詳查深究，徒憑上揭理由為上訴人敗訴之判決，
尤有可議。上訴論旨，執以指摘原判決不當，求予廢棄，不能認
無理由。
據上論結，本件上訴為有理由。依民事訴訟法第四百七十七條第
一項、第四百七十八條第二項，判決如主文。
中    華    民    國  九十八  年  十二    月    三    日
                      最高法院民事第四庭
                          審判長法官  劉  延  村
                                法官  許  澍  林
                                法官  黃  秀  得
                                法官  許  正  順
                                法官  魏  大  喨
      本件正本證明與原本無異
                                      書  記  官
中    華    民    國  九十八  年  十二    月   十六   日
                                                      R


司法院資訊處製作；財團法人民間司法改革基金會備份。
